# 请教陈版，关于丧失控制权的会计处理问题

提问人：gpqg 时间：2022-08-02 21:22:28
陈版，以下是 2021 年注册会计师考试的一道题目，感觉有些兴趣，原先持股60%的股权，然后购买子公司少数股权后达到80%，随后又处置一半的股权，剩余股权变成40%，导致丧失控制权。我想问的是，对于丧失控制权，在合并报表层面应该确认的投资收益应该是多少呢？
2×18年 2 月 1 日，甲公司以4 000万元购买乙公司60%的股权，实现非同一控制下企业合并，购买日乙公司可辨认净资产的公允价值为5 000万元，2×19年 3 月 1 日，甲公司以1 500万元进一步购买乙公司20%的股权，乙公司可辨认净资产公允价值自购买日持续计算的金额为6 000万元，甲公司合并报表中资本公积（资本溢价）为1 000万元。2×20年 1 月 1 日，甲公司以5 000万元出售乙公司40%的股权，丧失对乙公司的控制权但仍能够对乙公司施加重大影响，乙公司可辨认净资产公允价值自购买日持续计算的金额为7 000万元，剩余40%股权的公允价值为5 000万元。
我个人的想法是，个报层面： 18 年 1 月 1 日，购买60%股权时，借：长投 4000 贷：银行存款 4000
19 年 3 月 1 日追加20%的投资：借：长投 1500 贷：银行存款 1500
20 年 1 月 1 日，处置40%股权时：借：银行存款 5000 贷：长投5500/2=2750 投资收益 2250 同时，需要对于剩余的40%股权的部分进行追溯调整：借：长投 800 （2000×40%）贷：留存收益800
合报层面：需要将最开始的60%股权，在合并层面，由成本法转为权益法：借：长投 600 （1000×60%）贷：年初未分配利润 600
购买少数股权调资本公积借：资本公积 300 （1500-6000×20%） 贷：长投 300
需要将80%股权，在合并层面，由成本法转为权益法：借：长投 800 （1000×80%）贷：年初未分配利润 800
在丧失控制权后，首先需要将剩余的40%股权，从个报所认可的账面价值（2750+800=3550）调整为合并层面所认可的公允价值 5000 借：长投 5000-3550=1450 贷：投资收益 1450其次需要将已经处置掉的40%股权，调整投资收益的归属期间：借：投资收益 2000*40%=800 贷：年初未分配利润 800
此时，根据合并报表层面所做的分录，在合并层面确认的投资收益为：个报层面所确认的投资收益2250+合报层面调整的投资收益1450-800=2900而我们根据公式推导出来的，合并财务报表中确认投资收益=5 000+5 000-（7 000×80%+1000（商誉））=3 400（万元）
根据合并层面所做的分录汇总出来的投资收益 与 根据公式法所推导出来的投资收益不相等，我想请教陈版，是会计分录当中具体哪一步出错了呢？还是正确的调整抵销分录该如何考虑呢？谢谢陈版！

回答人：chenyiwei
公式法推导出来的合并报表层面处置损益应有金额是“标准答案”，合并层面的抵销分录不论如何编制，最终结果均应达到该项处理效果。
实务中需要关注的地方是：编制合并抵销分录时，应冲回个别报表层面对剩余股权进行权益法调整并追溯调整前期比较数据的调整分录，其次要延续以前年度对长期股权投资和子公司权益的抵销分录，将合并报表层面的年初未分配利润与上年末的年末未分配利润对平。在此基础上编制该子公司年初至处置日期间利润表的抵消分录（借：投资收益，借：少数股东损益，贷：期末未分配利润）。最后是补充合并报表层面对剩余股权按公允价值重新计量的分录（借：长期股权投资，贷：投资收益）。至此将截至处置日的合并报表编平。后续还可能需对个别报表和合并报表层面权益法的核算基础差异进行调整，参考：《中审众环研究 2020 》之“问题3-2-163（分步转让子公司股权至丧失控制权时的会计处理）”。